【裁判字號】    94,簡上,149
【裁判日期】    950713
【裁判案由】    確認債權存在
【裁判全文】
臺灣士林地方法院民事判決             94年度簡上字第149號
上  訴  人  甲○○○
                        4號
訴訟代理人  周威良律師
複代理人    董子祺律師
被上訴人    丁○○
            丙○○
                        樓之4
上列一  人
訴訟代理人  乙○○○  住台北市○○街59巷38弄50號6樓之4
            林政憲律師
            黃英豪律師
            葉鞠萱律師
上列當事人間請求確認債權存在事件，上訴人對於中華民國94年
10月4 日本院士林簡易庭94年度士簡字第644 號第一審判決提起
上訴，本院於95年6 月29日言詞辯論終結，判決如下：
    主  文
原判決廢棄。
上列廢棄部分，確認被上訴人丙○○對被上訴人丁○○有合會金
債權新台幣肆拾貳萬元存在。
第一、二審訴訟費用由被上訴人負擔。
    事實及理由
一、上訴人起訴主張：上訴人於民國（下同）93年間向被上訴人
    丙○○請求給付票款，經本院以92年度士簡字第1254號宣示
    判決筆錄，判決上訴人勝訴確定。嗣因被上訴人無財產可供
    執行而由本院發給債權憑證，俟發現被上訴人之財產再予執
    行。93年11月5 日上訴人以該債權憑證，向本院（93年度執
    字第20654 號）聲請強制執行被上訴人丙○○所參加被上訴
    人丁○○之合會債權。詎被上訴人丙○○竟對執行命令聲明
    異議，謊稱對被上訴人丁○○已無合會會款可供執行。上訴
    人認被上訴人丙○○對被上訴人丁○○有請求給付合會金之
    債權存在，為被上訴人2 人否認，上訴人如不訴請確認，上
    訴人基於勝訴判決之執行名義可主張執行之權利即無法確認
    行使之，上訴人在私法上之地位即有受侵害之危險，故有提
    起本件確認之訴以排除此項危險之利益，為此請求確認被上
    訴人丙○○對被上訴人丁○○有合會金債權新台幣（下同）
    42萬元存在。原審判決上訴人敗訴，上訴人上訴聲明：如主
    文第1 、2 項所示。
二、被上訴人丙○○抗辯略以：本件合會伊僅參加1 會，訴外人
    張雅玲亦為合會之會員，惟張雅玲係伊所設立公司之僱員，
    係經過伊之介紹而參加系爭合會，張雅玲自入會後，均依合
    會約定繳納會錢，並非伊借用張雅玲名義參加云云。被上訴
    人丁○○抗辯略以：(一)會單編號31號是被上訴人丙○○參加
    的會，被上訴人丙○○於92年1 月10日第3 會以3,600 元得
    標，伊不能確認張雅玲的會是丙○○的會，但丙○○是有想
    用她的名字跟2 會。(二)會款並沒有交給張雅玲，因為收到本
    院94年1 月20日扣押命令。(三)之前丙○○來參加會，後來張
    雅玲說這會是她的，會單一開始就寫成張雅玲，第1 、2 次
    張雅玲名義的會款是丙○○來繳，第3 、4 次才由張雅玲直
    接交給伊等語。被上訴人2 人均聲明：上訴駁回。
三、按確認之訴非原告有即受確認判決之法律上利益者，不得提
    起。所謂即受確認判決之法律上利益，係指法律關係之存否
    不明確，原告主觀上認其在法律上之地位有不安之狀態存在
    ，且此種不安之狀態，能以確認判決將之除去者而言。本件
    上訴人以本院93年度執字第20654 號清償債務事件，聲請執
    行債務人即本件被上訴人丙○○之財產，並具狀陳報債務人
    丙○○有以張雅玲名義參加會首丁○○之合會（91年9 月10
    日起至94年5 月10日止，下稱系爭合會）會款債權，本院於
    94年1 月20日以士院儀93執簡字第20654 號執行命令，禁止
    債務人丙○○收取對第三人丁○○之合會金、會款債權，經
    債務人丙○○以「已無會款債權可供執行」為由聲明異議，
    有本院93年度執字第20654 號卷可稽。上訴人因債務人丙○○之異議，認其主張之法律上地位有不安之狀態存在，以債
    務人丙○○及第三人丁○○為共同被告，提起本件確認債權
    存在之訴，應認有即受確認判決之法律上利益。
四、兩造不爭執之事項：
    上訴人主張其向被上訴人丙○○請求給付票款，經本院以92
    年度士簡字第1254號宣示判決筆錄，判決上訴人勝訴確定。
    嗣因被上訴人無財產可供執行而由本院發給債權憑證，俟發
    現被上訴人之財產再予執行。93年11月5 日上訴人以上揭債
    權憑證，向本院聲請強制執行（93年度執字第20654 號），
    執行被上訴人丙○○對被上訴人丁○○之系爭合會債權，經
    被上訴人丙○○對該執行命令聲明異議；又系爭合會編號第
    32 號 會員可收取之會款債權額為42萬元之事實，有上訴人
    提出之本院士林簡易庭92年度士簡字第1254號宣示判決筆錄
    、民事判決確定證明書、本院士院儀93執簡字6895字第1210
    6 號債權憑證、會單、本院94年1 月20日士院儀93執簡字第
    20654 號執行命令等件影本為證，且為被上訴人所不爭執，
    並有本院93執簡字第20654 號執行卷可稽，上訴人此部分之
    主張自可信為真實。
五、本件經兩造協商整理後爭執點為：系爭合會編號第32號的真
    實會員，究竟為張雅玲或丙○○？茲審究如下：
  (一)經查：被上訴人丁○○於94年3 月25日至本院民事執行處調
    查時陳稱：「（問：債務人是否有跟你的互助會？）有，我
    之前不認識債務人，她一來就說要跟2 個會，並說要以丙○○及張雅玲的名義入會，現在債務人名義的會是死會，張雅
    玲名義則是活會，每次都是債務人來繳這2 個會的會錢，目
    前這2 會都是正常繳款中，所以我一直都認為張雅玲名義的
    會是債務人的，至於這2 個名義的電話是債務人給我之後抄
    上去的，我從來沒打過。」，有該日之執行（調查）筆錄在
    本院93執簡字第20654 號執行卷可稽，可認會首丁○○原即
    認為系爭合會編號第32號的真實會員為丙○○。又本院執行
    處就合會會單編號第32號登載之電話號碼0000000000，函查
    中華電信股份有限公司該號碼之租用人，據覆以原租用戶係
    乙○○○，有該公司臺灣北區電信分公司台北南區營運處服
    務中心94年6 月16日南服四94字第743 號函可稽，並非張雅
    玲租用，雖張雅玲陳稱該號碼係丙○○提供給伊使用云云，
    然並未提出其他證據以實其說，故此項主張並不足採。
  (二)就參與合會之經過，證人張雅玲於原審證稱：「我常去丁○○店裡用餐，他召我參加會。」（見原審卷第65頁），惟被
    上訴人即會首丁○○則稱並未在店裡邀張雅玲參加合會，並
    稱：「張雅玲常常去我店裡吃飯，我不知道她就叫張雅玲，
    我是在店裡跟其他熟客談合會的事，她大概是在旁邊聽到，
    但是我並沒有主動請她參加。」等語（見本院卷第92頁）。
    核證人張雅玲與被上訴人丁○○所述已有不符，況民間合會
    之召集，會首與會員間應有一定之熟識及信賴關係存在，丁○○原並不知張雅玲之姓名，顯見2 人應非熟識，且其亦未
    邀請張雅玲參加，證人張雅玲所述與常情相違，亦與被上訴
    人丁○○所述不符而難採信。
  (三)就繳交會款之情形，證人張雅玲在本院執行處調查時陳稱：
    「會錢都是我支付的。如果我有空會自己到會首家繳，但如
    果有事情會委託乙○○○或葉貴樹小姐幫我交錢。」（見94
    年6 月10日執行調查筆錄），在原審審理時證稱：「……開
    始時會款是我拿到會首的店裡給被告丁○○，……」（見原
    審卷第65頁），而被上訴人丁○○先則稱：「張雅玲沒有繳
    會款過」，繼稱：「是透過丙○○的媽媽收會錢，前一、二
    次是由張雅玲親自來繳的。」，後又稱：「第一、二次張雅
    玲的會款是由丙○○來繳，第三、四次才由張雅玲直接交給
    我。」（見原審卷第65、66頁）。證人張雅玲於本院準備程
    序到庭證稱：「原先丙○○未發病前，我的會款都是給丙○○請她一起繳。後來丙○○發病後我去繳過二、三次，也有
    幫丙○○一起繳，錢是丙○○她媽媽交給我的，後來我在九
    十二年八、九月結婚，九十三年四月份生小孩，結婚之後我
    就沒有工作，都是等我先生領薪水後再把錢給我，由我自己
    將會款交給丙○○的母親，請她一起繳會款，我沒有託過別
    人拿會錢給丙○○的媽媽。」（見本院卷第43頁），惟丙○○之母親即其訴訟代理人乙○○○則稱：「因為張雅玲是託
    她媽媽交給我，她媽媽也是在我家樓下賣雞肉，她媽媽不知
    道會頭是誰，所以每次都是託她媽媽交給我，我是連同丙○○的會款一起繳，張雅玲懷孕前有去繳過幾次會款，我沒有
    託張雅玲去繳過會款。」（見本院卷第43頁），可見證人張
    雅玲先後所述，及與乙○○○、被上訴人丁○○所述均有不
    符，尤難信其言為真實。
  (四)本件合會如有同時參加2 會以上者，需每隔10個月以後始可
    再標第2 會，有會單第3 條之記載可稽（見原審卷第15頁）
    。而被上訴人丁○○亦稱：「是上訴人甲○○○介紹丙○○
    跟會，丙○○說要跟2 個會，我的會有的人會參加幾個會，
    都是用不同的名字，可能是要標會比較方便，因為同一個人
    如得標後要再標會有時間上的限制。……丙○○會款有繳了
    幾期，他都是1 次繳2 個會錢，連同張雅玲名義的會錢，後
    來他沒有繳之後，甲○○○給我丙○○媽媽的電話，我找他
    媽媽後，他媽媽就幫他繳，1 次繳2 個會款，他媽媽繳會時
    ，張雅玲也有來繳過2 、3 次會錢。一直到繳到完為止。」
    （見本院卷第42頁）。再張雅玲常至被上訴人丁○○之店內
    用餐，且該店在張雅玲娘家之住處附近，僅步行2 分鐘即可
    達，而末幾會時，被上訴人丙○○之母最先表示要標等情，
    業據被上訴人丁○○陳明在卷。惟張雅玲縱與被上訴人丁○○非屬熟識，但起碼認識，且其娘家住處與被上訴人丁○○
    之店距離甚近，由其母連繫並無不便，何以對其參與之合會
    毫不關心，連要標會亦由丙○○之母出面？又經本院訊問被
    上訴人丁○○有關被上訴人丙○○得標後，有無再以張雅玲
    名義的會投標而未得標之情形，據其答覆以：「標後前2 次
    ，她是有來看，我以為她要標，因為得標的人通常不會再來
    看開標，所以我有跟她說要超過10個月才能再標，所以後來
    她就沒有來。」（見本院卷第94頁），由被上訴人丁○○之
    陳述可知，系爭合會編號32號之會，應確係丙○○為規避再
    標會期間之限制，而借用張雅玲名義所參加，故其第1 次得
    標後欲再標會，因丁○○之反對而未能如願，不得以該會迄
    未經被上訴人丙○○標取而認係張雅玲所參加。
六、綜上所述，系爭合會編號第32號的真實會員應為被上訴人丙○○，其會款債權為42萬元。則上訴人訴請確認被上訴人丙○○對被上訴人丁○○有合會金債權42萬元存在，為有理由
    ，應予准許。原審為上訴人敗訴之判決，尚有未洽，上訴意
    旨求予廢棄改判，為有理由，爰予以廢棄改判如主文所示。
七、本件事證已臻明確，兩造其餘攻擊防禦方法及舉證，經審酌
    與本件判決結果不生影響，爰不一一論述，併此敘明。
八、據上論結，本件上訴為有理由，依民事訴訟法第436條之1第
    3 項、第450 條、第78條、第85條第1 項前段、第463 條，
    判決如主文。
中    華    民    國    95    年    7     月    13    日
                  民事第一庭  審判長法 官 黃小瑩
                                    法 官 陳靜芬
                                    法 官 陳麗芬
以上正本證明與原本無異。
本判決不得上訴。
中    華    民    國    95    年    7     月    19    日
                                    書記官  趙信義


司法院資訊處製作；財團法人民間司法改革基金會備份。
